臺灣彰化地方法院民事判決　93年度訴字第592號
原　　　告　戊○○　　住台中市.
訴訟代理人　林世祿律師
複代理人　　甲○○　　住彰化縣.
被　　　告　己○○　　住高雄市.
　　　　　　癸○○　　住高雄市.
右　一　人
訴訟代理人　庚○○○　住同右
被　　　告　乙○○　　住彰化縣埤頭鄉○○路○段二九八巷一
　　　　　　　　　　　　三二號
　　　　　　辛○　　　住同右路一段二九八巷一二○號
　　　　　　壬○○　　住台北市○○區○○街七四號
　　　　　　丙○○　　住彰化縣埤頭鄉○○村○○○路四三○
　　　　　　　　　　　　巷二十六號
　　　　　　丁○○　　住彰化縣埤頭鄉○○路○段二九八巷一
　　　　　　　　　　　　二○號
　　　　　　辰○○　　住台北市士林區○○○路○段一六三巷
　　　　　　　　　　　　二九弄一號二樓
　　　　　　巳○○　　住臺北縣板橋市○○街十二巷十九號
　　　　　　申○○　　住同右街十二巷五之一號
　　　　　　未○○　　住彰化縣埤頭鄉○○路三一五巷十二號
　　　　　　寅○○　　住彰化縣溪湖鎮○○○街十二號
　　　　　　子○○　　住同右
　　　　　　卯○○　　住同右
右　一　人
法定代理人　丑○○　　住同右
被　　　告　酉○○　　住彰化縣員林鎮○○路○段坡姜巷三○
　　　　　　　　　　　　弄一七九號
右　一　人
法定代理人　戌○○　　住同右
被　　　告　午○○　　住彰化縣埤頭鄉○○路三五號
右當事人間分割共有物事件，本院於民國九十四年五月十一日言
詞辯論終結，並判決如下：
    主  文
被告辰○○、巳○○、申○○、未○○、寅○○、子○○、卯○○、劉健鑫、午○○應就其被繼承人廖楊貴米所遺坐落彰化縣埤
頭鄉○○段四四四地號、地目建、面積二五○七平方公尺之土地
應有部分二四○分之六辦理繼承登記。
兩造共有之右開土地，其分割方法如附圖一 (九十四年一月二十
六日彰化縣北斗地政事務所土地複丈成果圖)方案(一)所示：編號A
部分面積３平方公尺、B部分面積８平方公尺、C部分面積１１０
平方公尺、D部分面積１８７平方公尺土地、由兩造按原應有部
分比例共同取得；編號１部分面積２２９平方公尺土地由被告乙○○取得；編號２部分面積５７平方公尺土地由被告巳○○取得
；編號３部分面積５７平方公尺土地由被告辰○○、巳○○、申
○○、未○○、寅○○、子○○、卯○○、劉健鑫、午○○共同
取得，並保持公同共有；編號４部分面積２８６平方公尺土地由
原告取得；編號５部分面積５７２平方公尺土地由被告丙○○取
得；編號６部分面積２５８平方公尺土地由被告辛○、丁○○取
得，並按原應有部分比例保持共有；編號７部分面積２５８平方
公尺土地由被告壬○○取得；編號８部分面積５７２平方公尺土
地由被告己○○、癸○○取得，並按原應有部分比例保持共有。
訴訟費用由兩造按附表所示之應有部分比例負擔。
    事實及理由
一、被告壬○○、丁○○、辰○○、巳○○、申○○、未○○、
    寅○○、子○○、卯○○、劉健鑫、午○○受合法通知，未
    於言詞辯論期日或最後言詞辯論期日到場，核無民事訴訟法
    第386條所列各款情形，爰依原告聲請，由其一造辯論而為
    判決。
二、原告主張：緣訴外人廖楊貴米乃坐落彰化縣埤頭鄉○○段四
    四四地號土地之共有人，惟其於八十五年三月三十一日死亡
    , 而被告辰○○、巳○○、申○○、未○○、寅○○、子○○、卯○○、劉健鑫、午○○等人為其繼承人，迄今未辦理
    繼承登記, 故請求被告辰○○等人應就系爭土地就訴外人廖
    楊貴米所遺之應有部分二四０之六辦理繼承登記。又上揭系
    爭土地為兩造所共有，各共有人就系爭土地之應有部分如附
    表所示, 詎兩造間就系爭土地無法協議分割，且又無不能分
    割之原因, 爰依民法第823條、第824條之規定訴請裁判分割
    。又原告乃向前共有人張魁龍購買系爭土地及其上之建物,
    即對附圖二編號F部分亦有權利；被告辛○、丁○○願維持
    共有，且與壬○○均同意以南北向分割，由辛○、丁○○分
    於東側，壬○○分於西側, 而被告己○○、癸○○願意維持
    共有, 暨兼顧各共有人所分得之土地日後通行之必要, 應另
    設六米之私設巷道等語。爰聲明為如主文第一、二項所示。
三、被告方面:
  (一)被告己○○、癸○○部分: 被告丙○○所提之方案, 並無慮
    及被告二人之出入問題，其指有路可達，並可由被告二人共
    有之同段四四三地號土地通行, 然四四三地號土地並無臨路
    ，且被告丙○○所指之巷道亦非既成巷道，如無另設道路，
    日後勢必發生糾紛，無法建築，被告二人願意保持共有等語
    。並聲明: 同意原告所提之分割方案。
  (二)被告乙○○:同意原告所提之分割方案。
  (三)被告辛○、壬○○、丁○○、丙○○部分: 被告己○○、
    癸○○所分得之土地部分，與其所有同段四四三地號土地相
    連、而四四三地號土地另有通道可對外連繫，故被告己○○
    、癸○○所分得之土地既可對外通行無慮，實無另闢道路之
    必要。被告辛○、丁○○願意保持共有。並均聲明同意依
    附圖一方案(二)之分割方案為分割。
  (四)被告卯○○部分:被告無意見。
  (五)被告辰○○、巳○○、申○○、未○○、寅○○、子○○、
    劉健鑫、午○○部分: 均未到庭，亦未提出任何書狀陳述意
    見。
四、原告主張系爭土地係兩造所共有，各共有人之應有部分如附
    表所示，兩造間就系爭土地，並無不能分割之原因，且就分
    割方法無法達成協議等情，業據其提出土地登記謄本一件為
    證，復為到場之被告己○○、癸○○、乙○○、辛○、壬○○、丙○○、丁○○、卯○○所不爭執，而其餘被告，則經
    合法通知，並未到場爭執，亦未提出書狀以供斟酌，自堪認
    原告之主張為真實，從而，原告依據民法第823條、第824條
    之規定，請求分割系爭土地，洵屬有據，應予准許。
五、按因繼承、強制執行、公用徵收或法院之判決，於登記前已
    取得不動產物權者，非經登記，不得處分其物權，民法第
    759條定有明文。又分割共有物性質上為處分行為，上訴人
    於訴訟中，併請求辦理繼承登記，不但符合訴訟經濟原則，
    於法之旨趣亦無違，最高法院69年台上字第1012號判例參照
    。本件原告主張系爭土地之共有人廖楊貴米於85年3月31日
    死亡 (其夫廖龍賜於79年2月23日死亡)，而被告辰○○、巳
    ○○、申○○、未○○、午○○及訴外人廖春鳳 (於83年8
    月8日死亡)等人為其子女，又廖春鳳死亡後，應由其子女被
    告寅○○、子○○、卯○○、酉○○繼承 (其長女楊玉梅於
    77年4月11日死亡，無繼承權)之事實，業據其提出繼承系統
    表一件、戶籍謄本十二件為證，此部分事實，自堪信為真正
    。從而，原告依據前開規定，於系爭土地分割之處分行為前
    ，請求被告辰○○、巳○○、申○○、未○○、寅○○、子
    ○○、卯○○、酉○○、午○○一併辦理繼承登記，核無不
    合，應予准許。
六、至分割方案，本院審酌: (一)系爭四四四地號土地呈不規則之
    多邊形，東西較為狹長，南北較窄，且西南邊另有一角突出
    ；其上被告乙○○所有如附圖二 (即93年10月11日彰化縣北
    斗地政事務所複丈成果圖)編號D所示面積93平方公尺之鐵架
    造平房及編號E所示面積114平方公尺之磚造平房；被告丙○○所有編號F所示面積217平方公尺磚造平房；被告壬○○、
    丁○○、辛○三人所有編號G所示177平方公尺之磚造平房。
    又系爭土地之北側及東側均有既成道路對外通行，此觀附圖
    二及卷附之勘驗筆錄自明。(二)再如附圖一所示方案中之A部
    分面積3平方公尺、B部分面積8平方公尺、C部分面積20平方
    公尺現況為既成巷道，除供系爭土地通行外，亦為附近鄰地
    所有人對外通行之要道，故此部分依其使用之目的宜單獨劃
    出，由各共有人按其應有部分比例保持共有，並供作道路使
    用，如此才能兼顧各共有人之利益及將來系爭土地通行之便
    利。(三)系爭土地上之建物均屬較為老舊，且經濟價值不高之
    磚造平房或鐵架造平房；除被告乙○○所分配之位置雙方無
    異議，且其所有如附圖二所示D、E部分建物較為集中，可依
    其建物所在予以分配外，其餘被告丙○○所有如附圖二所示
    F部分建物及被告丁○○、壬○○、辛○所有如附圖二所示G
    部分建物，因均係東西狹長形建物，且系爭土地東西向又較
    為狹長及道路位置又位於北面及東面，倘遷就其等建物之所
    在予以分割，將造成系爭土地分割後產生畸零地之情形，且
    無法供大部分人對外之通行使用，故本院認為提高系爭土地
    之使用價值，實無法兼顧該建物之現狀予以分割。(四)被告辛○、丁○○二人願意保持共有；又被告己○○、癸○○二人
    願意保持共有(五)再被告己○○、癸○○二人所分得的位置，
    位於系爭土地最南邊，且成長條形之不規則形狀，雖該土地
    單獨利用價值低，然於系爭土地南邊之同段四四三地號土地
    ，正為被告己○○、癸○○二人所共有，如將其所分得之系
    爭土地最南側之土地與同段四四三地號土地合併使用，則該
    土地則很完整，不致減少其經濟效用，此觀卷附之土地登記
    謄本及地籍圖謄本自明。(六)至兩造間所爭執之被告己○○、
    癸○○可否利用同段四四二地號土地對外連繫乙節，本院分
    述如下: 系爭土地南側之巷道雖可對外向南邊通行，惟該
    巷道並未直接面臨系爭土地, 而僅是連接到四四三地號土地
    而已 (至此即無通路，屬無尾巷)，而大部分之巷道均是位
    於同段四四二、四三四地號土地，且該巷道之寬度僅約三公
    尺而已，此觀附圖三 (94年4月7日彰化縣北斗地政事務所土
    地複丈成果圖)自明。依上開現況觀之，被告己○○、癸○○必須經過其所有之四四三地號土地始能夠通行，且必須
    再經過他人所有之四四二及四三四地號土地，才能對外連接
    巷道；而該巷道不但彎曲，且寬度約僅為3公尺而已，相較
    於本件兩造所取得土地之位置，均係直接面對既有巷道，且
    寬度較寬，已屬嚴重影響被告己○○、癸○○二人所分得之
    土地利益。被告丙○○所提之附圖一方案(二)，雖因毋庸開
    闢私設巷道，而使各共有人所分得之面積較大，此雖有利於
    被告己○○、癸○○二人以外之共有人，且亦將系爭土地共
    有之情況下，簡化為最單純，然此方案既不能兼顧所有共有
    人利益之均衡及公平性，故為本院所不採。(七)兩造土地分割
    之結果，因有共有人所分得之土地無法直接面臨通道對外通
    行，故應在系爭土地上另設私有巷道，供未面臨通道之共有
    人對外通行；且為便利將來土地之利用及提高經濟效益，此
    巷道宜闢為六公尺，並由兩造按原應有部分比例保持共有，
    供作道路使用 (即為附圖附一方案(一)D所示)。本院斟酌上情
    ，認原告所提之附圖一方案(一)，符合各共有人間利益之均衡
    ，並能使系爭土地發揮最大效用，堪值採用。而被告丙○○
    為所提之附圖一方案(二)未能兼顧所有共有人之利益，則為本
    院所不採。爰諭知系爭土地分割為如主文第二項所示之分割
    方案。
七、本件係分割共有物事件，雙方確因分割方案無法達成協議而
    涉訟，如由被告負擔訴訟費用顯失公平，爰命勝訴之原告負
    擔訴訟費用之一部分。
八、訴訟費用負擔之依據: 民事訴訟法第78條、第80條之1、第
    85條第1、2項。
中　　華　　民　　國　　94　　年　　5　　月　　25　　日
                  民事第二庭法　官　何志通
以上正本係照原本作成。
如對判決上訴，應於判決送達後20日內向本院提出上訴狀。
中　　華　　民　　國　　94　　年　　5 　　月　　27　　日
                            書記官　蘇美苓
附表：
┌──┬───────┬─────────┬────────┬──────────┐
│編號│共 有 人 姓 名│應有部分比例    　│負擔訴訟費用比例│備   註             │
├──┼───────┼─────────┼────────┼──────────┤
│ １ │己○○        │二四０分之三０    │同上            │                    │
├──┼───────┼─────────┼────────┼──────────┤
│ ２ │癸○○        │八分之一　　　　  │同上            │                    │
├──┼───────┼─────────┼────────┼──────────┤
│ ３ │乙○○        │二四０分之二四    │同上            │                    │
├──┼───────┼─────────┼────────┼──────────┤
│ ４ │巳○○        │二四０分之六　    │同上            │                    │
├──┼───────┼─────────┼────────┼──────────┤
│ ５ │廖楊貴米      │二四０分之六　    │同上            │由其繼承人即被告廖世│
│    │              │                  │                │明、巳○○、申○○、│
│    │              │                  │                │未○○、子○○、楊美│
│    │              │                  │                │玲、卯○○、酉○○、│
│    │              │                  │                │午○○等人連帶負擔。│
├──┼───────┼─────────┼────────┼──────────┤
│ ６ │辛　○        │四八０分之二七    │同上            │                    │
├──┼───────┼─────────┼────────┼──────────┤
│ ７ │壬○○        │二四０分之二七    │同上            │                    │
├──┼───────┼─────────┼────────┼──────────┤
│ ８ │丙○○        │四分之一　　　    │同上            │                    │
├──┼───────┼─────────┼────────┼──────────┤
│ ９ │丁○○        │四八０分之二七    │同上            │                    │
├──┼───────┼─────────┼────────┼──────────┤
│ １０ │戊○○        │八分之一　　　    │同上            │                    │
└──┴───────┴─────────┴────────┴──────────┘
